臺灣臺北地方法院民事判決　　　　　　　 100年度醫字第14號
原　　　告　張昇
訴訟代理人　李聖隆律師
被　　　告　台北市立聯合醫院（仁愛院區）
法定代理人　張聖原
被　　　告　陳志成
被　　　告　林智輝
共　　　同
訴訟代理人　古清華律師
複代理人　　周宥廷
訴訟代理人　陳彥彤
上列當事人間損害賠償事件，本院於民國100年8月17日言詞辯論
終結，判決如下：
    主  文
原告之訴及假執行之聲請均駁回。
訴訟費用新台幣貳萬玖仟肆佰伍拾捌元由原告負擔。
    事實及理由
一、原告起訴主張：被告陳志成於民國93年1至3月間原任職被告
    臺北市立聯合醫院仁愛院區（下稱市立仁愛醫院）擔任一般
    外科主治醫師，被告林智輝則於93年1至3月擔任市立仁愛醫
    院一般外科住院醫師，均為從事醫療業務之人。原告之父親
    即訴外人張明富於93年2月因在家中浴室跌倒前往市立仁愛
    醫院整型外科就診，經初步治療未見好轉，當日旋即將張明
    富轉往一般外科，分別由林智輝、陳志成負責診治，同日並
    安排張明富住院，旋於93年2月6日即進行截趾清創手術，另
    於同年月9日進行清創手術、同年月13日進行膝下截肢手術
    、同年月18日進行左側膝下截肢併感染清創手術。惟張明富
    病情不僅未見好轉反發生急速惡化情況，嗣於同年3月6日因
    左下肢壞疽截肢後併感染而死亡。被告林智輝、陳志成從93
    年2月3日負責診療張明富時起，已明知張明富罹患有糖尿病
    、細菌感染問題嚴重，依一般醫療常規應先對病患為血糖控
    制、改善營養情況及感染控制處置。詎料，被告林智輝、陳
    志成於93年2月3日起至張明富93年3月6日死亡為止，就感染
    控制問題並未曾會診該院感染科或新陳代謝科專業醫師，為
    張明富細菌感染情形作審慎檢查及評估，即貿然進行多次截
    趾、截肢及清創手術；且93年2月5日進行截趾清創手術後，
    隔日之病理報告仍顯示張明富手術切除邊緣有呈壞死狀態，
    足見張明富先前左腳腳趾壞死感染嚴重，而渠等未估量較大
    範圍面積之切除，僅為局部小範圍切除，致細菌向上蔓延感
    染左腳其他部位。再者，原告於就診時曾告知張明富有使用
    抗生素之習慣，通常醫療行為於給予抗生素治療應一併就病
    患用藥歷史考量應施用何種抗生素才能有效控制感染，然被
    告僅在93年2月18日做一次傷口細菌培養，培養結果中發現
    一厭氧菌（Peptococcus），藥物敏感試驗只有Clindamycin
    及Amoxicillin/Clavulanate呈現有效，張明富所接受的抗
    生素Lofatin（Cefoxitin）並未呈現有效，顯見被告二人未
    就張明富感染情形確實施做進一步完整之檢驗、有效治療與
    追蹤，而致張明富感染未能控制，產生術後併發感染而死亡
    。綜上，被告陳志成、林智輝二人為專業外科醫師，就訴外
    人張明富進行截肢手術前、後，未作好病患之血糖控制、營
    養照顧、感染控制，亦未審慎會同感染科或新陳代謝科醫師
    診療，以綜合評估病情，且就應截肢之部位及範圍判斷錯誤
    ，亦未對張明富確實施作細菌培養有效治療及追蹤，以致未
    能抑制感染，使張明富因截肢術後合併感染導致不治死亡結
    果，被告應負侵權行為損害賠償責任。又張明富與被告市立
    仁愛醫院間存有有償委任性質之醫療契約，被告市立仁愛醫
    院應對張明富負不完全給付之債務不履行損害賠償責任，原
    告為張明富之繼承人，應准許原告繼承張明富生前具有的15
    年債務不履行損害賠償請求權的權利繼承人身分，於15年時
    效內提起債務不履行之損害賠償之訴。又原告得請求之金額
    包括依據民法第194條規定請求慰撫金100萬元、依據民法第
    192條條規定支付之殯葬費用856,071元、醫療費用60,023元
    ，共計2,416,094元。先位聲明：(一)被告應連帶給付原告新
    台幣（下同）2,146,094元，並均自起訴狀繕本送達翌日起
    至清償日止，按年息5％計算之遲延利息。(二)願供擔保，請
    准宣告假執行。備位聲明：(一)被告市立仁愛醫院應給付原告
    2,416,094元，及自起訴狀繕本送達翌日起至清償日止，按
    年息5％計算之遲延利息；(二)願供擔保，請准宣告假執行。
二、被告則以：張明富多年來有糖尿病血糖控制不良之問題，依
    據其於市立仁愛醫院之病歷記載，張明富早於90年至93年間
    反覆有足趾傷口化膿感染問題。嗣張明富於93年2月3日下午
    因暈眩情形到院求診，經醫師檢查發現其左腳第一趾與第二
    趾間第三趾有舊傷傷口並已有壞死情形，並該傷口組織從足
    趾延伸至足背組織有發炎情形。被告陳志成、林智輝為求試
    圖挽救病患生命而進行截肢手術，然張明富因長期糖尿病病
    史、血糖控制差、下肢血管阻塞嚴重血流循環差，加上已88
    歲高齡，足部發生傷口時就較不易自行癒合，被告已持續不
    斷給予抗生素治療，預防病患足部感染惡化，惟因病患本身
    生理情況不佳，即使被告用盡現今醫學上相關之治療方法，
    仍無法挽回其生命。關於被告陳志成、林智輝之醫療行為，
    並無過失，業經台北地方法院檢察署99年度偵續字第347號
    案囑託行政院衛生署醫事審議委員會進行鑑定，並經行政院
    衛生署醫事審議委員會第0000000號鑑定書認定明確，被告
    陳志成、林智輝自無須負侵權行為損害賠償責任，被告市立
    仁愛醫院亦無庸依據民法第188條負擔共同侵權行為損害賠
    償責任。本件醫療事實發生於93年2月3日，由被告陳志成、
    林智輝為張明富診療至同年3月6日死亡，是原告起訴所稱之
    侵權行為事實係發生於93年3月間，其所得主張之侵權行為
    損害賠償請求權應於95年3月5日即2年時效期間屆滿而消滅
    ；又原告依民法第194條請求慰撫金100萬元，並依民法192
    條第1項請求殯葬費856,071元，然該殯葬費用內容諸多不實
    ，縱原告形式上為得請求之人，該侵權行為已罹2年時效，
    原告不得請求。另原告備位請求依據債務不履行之法律關係
    請求損害賠償，然張明富方為醫療行為之病患本人，故縱被
    告市立仁愛醫院因實施醫療行為，而與病患締結醫療契約，
    該醫療契約關係僅存在於病患即張明富與市立仁愛醫院之間
    。本件原告並非該醫療契約之締約當事人，當然更無法律上
    權源得以主張援引該醫療契約關係，進而主張債務不履行之
    損害賠償請求權，本件原告無請求權基礎等語，資為抗辯。
    聲明：(一)原告之訴駁回；(二)如受不利之裁判，願供擔保免為
    假執行。
三、兩造不爭執及爭執之事項：
（一）兩造不爭執事項：
    1.原告為張明富之子。
    2.張明富為5年4月9日出生，依據張明富於被告市立聯合醫
      院仁愛院區病歷記錄顯示，其於90年2月4日即曾因右下足
      趾間有化膿問題至市立仁愛醫院就診。又張明富復於93年
      2月3日因在家中浴室摔倒經急診住院，同年月13日施行左
      下肢膝下截肢術，同年月18日再度進行傷口清創，年月26
      日住進加護病房接受重症照顧，29日接受人工呼吸器治療
      ，另於同年2月29日病人因呼吸衰竭，接受人工呼吸機器
      治療，當日因心室頻脈共接受7次電擊，嗣於同年3月6日
      安排人工透析，當日下午14：30進行人工透析時發生心律
      不整，無呼吸，進行急救無效，於下午16：00宣告死亡。
    3.被告陳志成醫師為整形重建外科專科醫師，且為中華民國
      整形外科醫學會會員，並曾擔任市立聯合醫院整形外科總
      主任兼市立仁愛醫院整形外科主任。被告林智輝醫師於張
      明富至市立仁愛醫院就診時，擔任住院醫師。
    4.原告已於98年間向臺北地方法院檢察署（下稱臺北地檢署
      ）對陳志成提出業務過失致死罪之告訴，經臺北地檢署以
      98年度偵字第25572號為不起訴處分。經原告再議後，臺
      灣高等法院檢察署發回臺北地檢署續行偵查，經臺北地檢
      署以99年度偵續字第347號為不起訴處分，現原告復提起
      再議，嗣經台灣高等法院檢察署檢察長再發回臺北地檢署
      續偵（100 年度偵續一字第30號）並函送行政院衛生署醫
      事審議委員會做第二次鑑定。
    5.又刑事偵查中，關於被告醫療行為是否確實有疏失不當之
      處，經臺北地檢署委請行政院衛生署醫事審議委員會進行
      鑑定。
四、兩造之爭點及論述：
    原告主張被告應負擔共同侵權行為損害賠償責任或市立仁愛
    醫院應負擔債務不履行之損害賠償，給付原告依據民法第19
    2條、第194條規定之損害共計2,416,094元等情，為被告所
    否認，並以前揭情詞置辯，故本件首應探究之爭點厥為：(一)
    本件原告對被告侵權行為請求權是否已罹於時效而消滅？(二)
    原告並非為契約當事人，是否得向市立仁愛醫院請債務不履
    行損害賠償？現就本件之爭點析述如后：
（一）本件原告對被告侵權行為請求權是否已罹於時效而消滅部
      分：
      按因侵權行為所生之損害賠償請求權，自請求權人知有損
      害及賠償義務人時起二年間不行使而消滅。自有侵權行為
      時起，逾10年者亦同。時效完成後，債務人得拒絕給付。
      民法第197條第1項、第144條分有明文。而關於請求權人
      是否知有損害及賠償義務人一事，以此短期消滅時效規定
      之目的在使被害人於知悉加害人時即應立即展開權利上之
      救濟，若有知悉卻仍怠於行使時，自應令消滅時效開始進
      行以衡平因此引起之證據調查障礙問題，並維持法律秩序
      之安定，以兼顧加害人及被害人之利益，故只須被害人就
      消滅時效開始進行之事項，客觀上有知悉該事實之條件，
      即應認被害人已可行使其請求權。次按，關於侵權行為損
      害賠償請求權之消滅時效，應以請求權人實際知悉損害及
      賠償義務人時起算，非以知悉賠償義務人因侵權行為所構
      成之犯罪行為經檢察官起訴，或法院判決有罪為準，最高
      法院72年台上字第738號判例可資參照。原告主張其係於
      99年4月2日接到台灣高等法院檢察署通知，原告聲請再議
      案經檢察長發回續查，表示原本對被告陳志成及林智輝二
      人之不起訴處分偵查並不完備，並非可以認定二人無犯罪
      嫌疑，原告始知在民事上被告是應負損害賠償義務之人，
      請求權並未罹於時效云云。惟查，本件醫療事實始於93年
      2月3日，張明富由被告陳志成、林智輝進行診療至同年3
      月6日死亡，此為兩造所不爭執。是原告起訴所稱之侵權
      行為事實係發生於93年2、3月間，又原告既已提出刑事告
      訴，故對於被告應負擔之侵權行為損害賠償責任一事應知
      之甚詳，然原告卻遲至100年3月1日，始依民法第184條、
      第188條、第192條及第194條規定請求被告連帶負侵權行
      為損害賠償責任及僱用人責任，此有民事起訴狀上蓋用本
      院之收狀戳在卷可稽（見本院100年度司北調字第265號第
      3頁），其請求權顯已罹於侵權行為之二年消滅時效，被
      告既執時效抗辯、拒絕給付，原告先位之聲明為無理由，
      應予駁回。
（二）原告是否得請求市立仁愛醫院負擔債務不履行損害賠償部
      分：
    1.按當事人適格，乃指當事人就特定訴訟，得以自己之名義
      ，為原告或被告之資格，亦即就特定訴訟有無實施訴訟之
      權能。在給付之訴，祗須主張自己有給付請求權者，對於
      其主張為義務者提起，即為當事人適格。（最高法院79年
      台上字第1391號判決參照）。原告主張某人為私法上請求
      權之義務人，並以該人為被告，其被告當事人適格即無欠
      缺，至於該被告於實體法上是否負有給付義務，乃原告之
      訴有無理由之問題而已。查，被告辯稱張明富為本件醫療
      行為之病患本人，被告市立仁愛醫院實施醫療行為而與病
      患締結醫療契約，該醫療係約關係僅存在於市立仁愛醫院
      與張明富之間，原告依醫療契約關係主張民法第220條、
      第224條、第226條、第227條、第227條之1及第544條債務
      不履行之損害賠償請求權，為當事人不適格。承上見解，
      原告主張有給付請求權時，被告是否應依原告之聲明為給
      付，係屬原告之訴有無理由之範疇，與當事人適格無涉，
      被告主張原告當事人不適格為無理由，顯不足採。
    2.次按，因可歸責於債務人之事由，致為不完全給付者，債
      權人得依關於給付遲延或給付不能之規定行使其權利。因
      不完全給付而生前項以外之損害者，債權人並得請求賠償
      。債務人因債務不履行，致債權人之人格權受侵害者，準
      用第192條至第195條及第197條之規定，負損害賠償責任
      。債務人之代理人或使用人，關於債之履行有故意或過失
      時，債務人應與自己之故意或過失負同一責任。但當事人
      另有訂定者，不在此限。民法第227條、第227條之1、第2
      24條分有明文。再按，不法侵害他人至死者，其繼承人得
      否就被害人如尚生存所應得之利益，請求加害人賠償，學
      者間立說不一。要之，被害人之生命因受侵害而消滅時，
      其為權利主體之能力即已失去，損害賠償請求權亦無由成
      立，則為一般通說所同認，參以我民法就不法侵害他人致
      死者，特於第192條及194條定其請求範圍，尤應解為被害
      人如尚生存所應得之利益，並非被害人以外之人所得請求
      賠償，最高法院54年台上951號判例參照。經查，原告主
      張其為張明富之繼承人，爰引民法第227條、第227條之1
      、第194條、第192條第1項請求被告給付慰撫金、殯葬費
      用、醫療費用等共2,416,094元，承前見解被害人已死亡
      之情形下，被害人之損害賠償請求權無可成立，更無由繼
      承人為請求之可能。故原告並非為契約當事人，自不得以
      張明富繼承人之身分主張民法第227條、第227條之1準用
      同法第194條、第192條第1項規定，備位請求被告市立仁
      愛醫院應負擔債務不履行損害賠償，亦屬無據，應予駁回
      。
五、綜上所述，原告先位主張依民法第184條、第188條規定，訴
    請被告連帶給付原告2,416,094元及其法定遲延利息，備位
    主張依民法第220條、第224條、第226條、第227條、第227
    條之1及第544條規定，訴請被告市立仁愛醫院應給付原告2,
    416,094元及其法定遲延利息，均無理由，應予駁回。又原
    告之訴既經駁回，其假執行之聲請亦失所附麗，應併予駁回
    。
六、因本件事證已臻明確，兩造其餘主張陳述及所提之證據，經
    本院斟酌後，認與判決結果不生影響，均毋庸再予論述，附
    此敘明。
七、本件訴訟費用額，確定為第一審裁判費29,458元，爰依民事
    訴訟法第78條，由敗訴之原告負擔。
中    華    民    國   100    年    8     月    31    日
                  民事第七庭    法  官  黃柄縉
以上正本係照原本作成
如對本判決上訴，須於判決送達後20日內向本院提出上訴狀。如
委任律師提起上訴者，應一併繳納上訴審裁判費。
中    華    民    國   100    年    8     月    31    日
                                書記官  洪仕萱